臺灣高等法院臺中分院刑事判決　　94年度上重更(一)字第35號
上　訴　人
即　被　告　丁○○
指定辯護人　劉照雄　律師
右上訴人因被告擄人勒贖殺人案件，不服臺灣臺中地方法院九十
三年度重訴緝字第三二五號中華民國九十三年九月十日第一審判
決（起訴案號：臺灣臺中地方法院檢察署七十九年度偵字第一六
九七、二○三二號，及移送併辦：臺灣臺中地方法院檢察署七十
九年度偵字第一一二三號），提起上訴，本件職權上訴，視同被
告上訴，經最高法院第一次發回，本院判決如下：
    主      文
原判決關於丁○○被訴意圖勒贖而擄人而故意殺被害人暨未經許
可，無故持有手槍、子彈及所定執行刑部分均撤銷。
丁○○共同意圖勒贖而擄人，累犯，處有期徒刑貳拾年，褫奪公
權拾年，九○手槍壹把及其子彈拾顆、黑星手槍貳把及其子彈拾
貳顆、手銬壹付，均沒收。
    事      實
一、丁○○前曾於民國七十二年間因詐欺案件，經臺灣臺北地方
    法院於七十二年八月十五日以七十二年度易緝字第四二一號
    判處有期徒刑一年二月確定，而於七十四年七月二十一日縮
    短刑期執行完畢。丁○○因與賴宗欽係親戚關係，並有糾紛
    ，擬報復賴宗欽而圖自己不法之利益，遂透過楊衛介紹認
    識羅漢秋，向羅漢秋、楊衛陳稱賴宗欽利用出售共有土地
    報假帳，得款新臺幣（下同）二千餘萬元，可加以勒索云云
    ，羅漢秋、楊衛認有機可乘，即邀同溫俊欽、吳國楨、邱
    榮國、丙○○及戊○○參與（關於本案，其中戊○○、楊
    衛經本院於八十一年九月二十九日以八十一年度上重更(一)字
    第四號判決有罪後，提起上訴，經最高法院於八十一年十一
    月二十三日以八十一年度臺上字第五八六四號判決駁回其等
    上訴，而告確定；而丙○○經原審法院於七十九年十二月十
    八日以七十九年度重訴字第五七三號判決有罪後，未據上訴
    而告確定；另羅漢秋、溫俊欽、吳國楨、邱榮國經本院於九
    十一年三月二十日以八十九年度上重更(十三)字第三三號判決有
    罪後，提起上訴，經最高法院於九十一年八月二十一日以九
    十一年度臺上字第四六三九號判決駁回其等上訴，而告確定
    ），而丁○○亦明知羅漢秋、溫俊欽、吳國楨等人曾在彰化
    地區犯案累累，羅漢秋、溫俊欽復因案遭通緝，其等平時身
    上皆持有槍彈，得以持該等槍彈犯案，乃八人竟基於共同非
    法持有手槍、子彈及擄人勒贖之犯意聯絡，先由丁○○於七
    十九年一月二十一日帶同戊○○至臺中市○○○路四○五號
    賴宗欽住處附近觀察賴宗欽之作息、外出時刻及行走路線，
    得知賴宗欽每日上午七時許，均駕駛裕隆草綠色自用小客車
    載其子賴泳次至臺中市忠信國民小學上學，乃於同年一月二
    十二日上午七時許，由吳國楨駕駛其於同年一月二十二日前
    一個月左右，在不詳處所，透過亦明知為贓車之丁○○為牙
    保介紹，而以六萬元之代價向竊車集團所故買之紅色龐帝克
    廠牌自用小客車一部（該車係李麗卿所有，於七十八年十二
    月三十日下午九時許，在臺北市○○區○○街六○號前失竊
    ，引擎號碼為ＳＮＷ四ＭＸＫＣ七一五三二四號；丁○○所
    犯牙保贓物與本件擄人勒贖部分並無牽連關係，已經原審判
    處有期徒刑八月，未據上訴而告確定）搭載丙○○、戊○○
    及邱榮國等三人，另由楊衛駕駛某一草綠色ＢＭＷ廠牌五
    二○之自用小客車搭載丁○○、羅漢秋及溫俊欽等三人，其
    中羅漢秋攜帶九○手槍，另邱榮國及溫俊欽各攜帶一把黑星
    手槍，均裝滿子彈即各十、七及七顆，先在賴宗欽前揭住處
    附近守候，旋見賴宗欽駕車載其子賴泳次上學，八人即尾隨
    跟蹤至臺中市○○路與五權一街交岔路口，嗣賴宗欽停車等
    候紅燈之際，丁○○則在前揭草綠色ＢＭＷ廠牌五二○自用
    小客車之車上等候，推由丙○○、邱榮國與戊○○共三人下
    車，而共同將賴宗欽強行拉上由吳國楨所駕駛之前揭龐帝克
    廠牌之自用小客車上，賴泳次則乘機脫逃。吳國楨等人乃隨
    即將賴宗欽載往彰化再轉南投縣草屯方向，途中邱榮國取出
    溫俊欽所有之手銬銬住賴宗欽之雙手，嗣前揭二部車輛同行
    至南投縣草屯鎮某處河邊空地後，則由羅漢秋等人，分別持
    前揭九○手槍及黑星手槍將賴宗欽押下車並帶往河邊，由邱
    榮國及戊○○共同毆打賴宗欽，逼問其住址與電話號碼，隨
    後羅漢秋即在車上以行動電話向賴宗欽之子賴瑞乾揚稱：「
    你父親被我們綁票，要準備二千萬元贖人」等語，經數次以
    電話討價還價，最後以三百八十萬元達成協議，約定於同日
    下午三時許，在臺中市○○街與精誠二十一街交岔口之「老
    房子」咖啡廳交付贖款。羅漢秋等八人隨即以原車將賴宗欽
    押往南投縣南投市○○路山上某處荔枝園內一間水泥空屋二
    樓前室，由邱榮國及丙○○看守，其餘六人則返回臺中市，
    而由羅漢秋、溫俊欽及楊衛等人於同日下午三時許，前往
    約定地點收取贖款，惟因羅漢秋等人發現警察埋伏而未出面
    取款，遂返回押賴宗欽之處所，由吳國楨以行動電話與賴瑞
    乾連絡，揚稱：「既然你們無誠意解決，是否未聽到賴宗欽
    痛苦聲，你們無所畏懼」等語，並由羅漢秋及溫俊欽二人出
    手毆打賴宗欽，因賴瑞乾耳聞其父親之呻吟聲，要求勿再施
    暴並允付贖款，雙方復約定另於同日下午七時三十分許，在
    臺中市○○路與向上路岔路口之耕讀園茶藝館交付贖款。嗣
    由戊○○取代丙○○看守賴宗欽，羅漢秋駕車載溫俊欽及楊
    衛，另吳國楨則駕車搭載丙○○，分乘二輛車前往約定地
    點收取贖款，惟羅漢秋等人至約定地點時，因發現似有埋伏
    遂離開現場，途中又發現有車輛跟蹤，羅漢秋等人即四處逃
    逸，逃逸中曾論及是否槍殺賴宗欽，羅漢秋及楊衛建議只
    令其成殘即可，不要致死，但未達成協議。而吳國楨因見取
    贖不成，反遭警方追捕，氣憤難抑，竟獨自萌生殺害賴宗欽
    之犯意，便於同月二十四日上午十一時三十分許，打電話告
    知賴瑞乾準備到大肚山收屍，並於同日下午六時許（起訴書
    誤載為下午四時許）返回該藏匿賴宗欽處一樓，咳嗽一聲示
    意，邱榮國即下樓詢問其詳，吳國楨遂稱：「錢未拿到，又
    遭人跟蹤，乾脆殺死賴宗欽」等語。邱榮國雖尚有猶豫，惟
    因吳國楨稱恐怕自己與上面「黑白想」，邱榮國即與吳國楨
    共同基於殺人之犯意聯絡，上樓預備殺害賴宗欽，此時外出
    打電話聯絡羅漢秋等人之戊○○返回，向仍在一樓之吳國楨
    詢問應如何處理賴宗欽，是否應予釋放，吳國楨因心裡矛盾
    ，囑戊○○上樓解開賴宗欽之手銬後帶下樓釋放之，然戊○
    ○聞言上樓，正待解開賴宗欽之手銬，邱榮國已用棉被蓋住
    賴宗欽之頭部，取出身上攜帶之前揭黑星手槍向賴宗欽之頭
    部射擊一槍，該子彈則由賴宗欽頭部之右側太陽穴上方近頂
    骨處射入，貫穿顱頂，從左側頂骨處射出。戊○○見狀當場
    不知所措，旋邱榮國發現前揭手槍卡彈，遂下樓告訴吳國楨
    上情，吳國楨即將當時所攜帶之另一把黑星手槍交予邱榮國
    ，囑邱榮國再朝賴宗欽之心臟射擊一發，邱榮國上樓依言，
    再朝賴宗欽之胸部射擊一槍，該子彈則卡在賴宗欽胸部之第
    三、四胸椎與第四肋骨之關節處，致使賴宗欽當場死亡。戊
    ○○下樓後詢問吳國楨何以殺害賴宗欽，吳國楨不予回答。
    其後邱榮國及戊○○為圖滅跡，遂另行起意，共同收集報紙
    ，由邱榮國點火燃燒賴宗欽之屍體後共同離去。羅漢秋、溫
    俊欽及楊衛繼續逃亡，嗣經相互聯繫，羅漢秋及溫俊欽於
    二、三天後，始由吳國楨口中獲悉賴宗欽已被殺害死亡，另
    丙○○迄至被捕後始悉賴宗欽被殺害死亡。嗣於七十九年二
    月十九日，邱榮國因另涉他案而遭警於臺中市○○路三一九
    巷七號旁空地當場查獲，並扣得其持有之黑星手槍一支等物
    （另有海盜型改造手槍等物扣案，惟與本案無涉），且循線
    於同日上午八時三十分許，至臺中市○區○○街三三號四樓
    七室吳國楨之租屋處查獲吳國楨，並扣得槍號一○─一四九
    號之黑星手槍一支、子彈五顆、彈匣一個及溫俊欽所有用以
    銬住賴宗欽之手銬一付等物，再於同年五月十七日晚上，在
    臺中市○○○街二一○巷一八號查獲羅漢秋及溫俊欽，並扣
    得羅漢秋所有之九○手槍一把、黑星手槍一把（由羅漢秋另
    向案外人楊青杰借用交予溫俊欽持有，未曾持此黑星手槍犯
    案）及羅漢秋所持有之九○手槍子彈五十顆（業經試射一顆
    ）等物，始查悉上情；而丁○○直至九十三年五月十七日下
    午三時四十五分許，始在臺中市○區○○路與文化路口為警
    緝獲歸案。
二、案經臺中市警察局第二分局報請臺灣臺中地方法院檢察署檢
    察官偵查起訴及賴宗欽之配偶甲○○訴由臺灣臺中地方法院
    檢察署檢察官移送併案審理。
    理      由
一、訊據被告丁○○矢口否認有上開擄人勒贖等犯行，辯稱：當
    初伊係請羅漢秋等人幫忙處理與被害人賴宗欽間之債務糾紛
    ，不知羅漢秋等人事後持用前揭槍枝擄人勒贖，亦未曾指示
    殺害賴宗欽云云。
二、本院查：
  (一)證人吳國楨於九十三年七月六日原審審理時證稱：「當初是
    有一個朋友楊衛，．．是他說他有一個朋友叫丁○○，丁
    ○○與跟他的親戚間有土地糾紛，要叫我們出面幫他處理土
    地糾紛問題」「（作案）有二部車，．．，當他（被害人）
    出來後跟他一段路，在紅綠燈下就叫他出來，跟他說你有一
    筆土地與人有糾紛，叫他處理一下，請他跟我們上車」「我
    們這部車是我跟丙○○、邱榮國、戊○○四人搭一部，當時
    我是駕駛」「（把被害人載走後）在市區繞一下，就到南投
    草屯鎮一處砂石場的溪旁」「就開始跟他談，說有一筆土地
    沒有處理清楚，今天就是要談這件事情，他有說已經有民事
    訴訟中」「（問：到了溪旁，二部車上的人全部都有下車嗎
    ？）答：有」「接下來就是我這部帶他（被害人）去南投市
    ○○路山上的荔枝園，另外那部車與他們家族調解糾紛，看
    要賠償多少等金錢問題」「我與賴宗欽一共是四個人，押賴
　　宗欽去荔枝園後我與丙○○就離開回台中，由邱榮國、戊○
    ○二人看管被害人」「我們開始跟被害人家屬交涉，取款部
    分分二階段，第一次好像是在某一個咖啡廳，事後又沒有來
    ，我只記得我開車到咖啡廳附近等人，誰進去我就不清楚，
    第二個階段好像是跟家屬約在一個茶藝館，我沒有與家屬通
    過電話，是其他人與家屬通電話」「（問：你們第一階段談
    拿錢過程，有無很順利？）答：沒有，反反覆覆，一下這樣
    ，一下那樣，我們就改第二階段，因為他們有報警」「（問
    ：照你這樣講，第二次你去荔枝園時，你只有跟溫俊欽聯絡
    而已？）答：對，當時我有跟丁○○碰面」「（問：在何處
    跟丁○○碰面？）答：台中市○○路那邊，不曉得是大墩幾
    街，有一個租屋處」「跟他說這件事情幫你處理的很不順利
    ，你親戚方面沒有誠意，且有報警，讓刑事的警方跟監，分
    析這件事情，讓我很生氣，我與他講一講，他也不表示意見
    ，接著就是我要到荔枝園拿東西給他們，我就將我跟丁○○
    講的這些話說給邱榮國聽，邱榮國聽了也很生氣就上樓去，
    說這件事情我來做，然後就發生槍殺賴宗欽的事情」「我有
    跟他提議這件事情對你很不利，我有跟他分析說如果讓賴宗
    欽有生命，他一定知道是你叫我們出來處理這件事情的，事
    後會對你造成威脅」「他（被告）是之前有出來跟我們談這
    件事情，畢竟要人家幫你處理事情，應該要出面說明原委，
    賴宗欽我們不認識，我沒有看到，當天要去賴宗欽他家的時
    候丁○○應該有坐在前面那部車，鳥獸散後我有再聯絡到他
    ，就是如我剛才前面所說的那樣，然後在荔枝園發生賴宗欽
    被邱榮國槍殺的事」「丁○○他有跟我們敘述情形，之前他
    是託楊衛來說，但楊衛說的不是很清楚，後來丁○○有
    出面跟我們說土地糾紛問題我們要如何解決，從哪方面著手
    ，並非要抓人的細節」「我那部車我可以確定是我拿十萬元
    給丁○○，他找人，找竊車集團還是什麼，是透過丁○○介
    紹跟他朋友買，是我開的那部，廠牌我忘記了，另外一部我
    不知道」「（問：有無共同決定要將被害人押走？）答：有
    」「（問：你們事前有無決定如何分工？）答：當時沒有講
    到細節，只是說當他出來時，他也開車，那天情形是賴宗欽
    也開車出來，我們也到了，到了一個小巷子，我們從後跟隨
    ，跟到一個十字路口，紅綠燈下我們攔他車請他下來，沒有
    決定何人請他下來，當時我開車，我叫他們下車將賴宗欽帶
    上來，另外一輛車跟在我後面，我的車先走，分工決定不是
    我在決定的，另外一部車是羅漢秋、溫俊欽、楊衛及要認
    人的丁○○，人綁到後，我將車開至南投草屯鎮河邊砂石場
    ，另一部車也有到草屯鎮一個砂石場的河邊」「當初是大家
    共同決議，內容是要去把他押出來處理這件事情，就是我剛
    才所說的我開車，邱榮國、丙○○負責抓人上車，前面那部
    就是羅漢秋、楊衛、溫俊欽、丁○○，丁○○負責告訴我
    們哪一個是賴宗欽」「（問：當天為何要由你開龐帝克車子
    ？）答：那部車原本就是我開，這部車是透過丁○○向竊車
    集團購買的，是在案發前很久買的，曾經買過二部，龐帝克
    這部是案發前一個多月買的」「車上是有二把槍，由誰攜帶
    記不太起來」等語。
  (二)證人羅漢秋於同日原審審理時證稱：「當時是楊衛跟他認
    識，楊衛跟他合夥做生意，楊衛是彰化縣議員許原龍的
    司機，我跟許原龍是同學，楊衛跟我說他有一個朋友，當
    時我有殺人案被通緝，他說他有一個朋友有一筆土地跟親戚
    有糾紛，叫我去幫忙處理，楊衛跟我說譬如有一筆公有土
    地，公有土地是丁○○跟他叔叔賴宗欽的，土地有糾紛，就
    是公有土地賴宗欽一坪賣十萬，但報價八萬，丁○○的部分
    差價二千多萬」「說完隔了一、二天之後，我與楊衛、溫
    俊欽、邱榮國、丁○○等共有八人會合，會合地點我不曉得
    ，當時談的內容就是問土地糾紛的事情，丁○○說跟賴宗欽
    是親戚，不方便出面，所以委託我們處理，他有說因為是親
    戚，不要傷害他，我印象中那天丁○○有帶戊○○、丙○○
    去看被害人住的地方」「當時丁○○是說是他親戚，他不方
    便出面，他有交代是他親戚不要傷害他，前一天他有帶丙○
    ○、戊○○去看被害人住的地方，回來之後我們有商量，隔
    天還是隔了二天我們才去抓人」「我坐的是楊衛開的，我
    坐前座，後面坐了溫俊欽，另外一位不確定是誰，那部車是
    ＢＭＷ的車，另外一部是龐帝克的車」「二輛車八個人一起
    出門」「印象中，押車是在某一個路口紅綠燈下，被害人停
    車，我們趁機押走，我當時在後面那部車，是前面那部車押
    人，押人後押往南投那方面的一個溪邊，到了溪邊，在我印
    象中應該是半路有人離開，但那幾天我很疲勞不太記得，確
    實當天我們那部車有四個人，應該是丁○○，．．，中途應
    該有人下車，後稱中途有人下車，如果確定丁○○是坐在我
    們那部車的話，則中途下車的那個人確定是丁○○」「我們
    是以行動電話跟被害人家屬通電話，我有跟被害人家屬通電
    話，我們幾個都有，這是確定的，談好的價格說好要以八百
    萬和解，我們說假如你不拿錢出來，要給你父親好看，我們
    第一次去提錢時發現好像有埋伏，就沒有去拿，第二次我們
    去拿，我們確實有打電話給被害人家屬，我確實有打被害人
    ，打電話給對方聽，說他親人在叫，我們是以假動作，叫被
    害人配合哭一下，我們有跟被害人商量，他有配合，價格談
    好，第二次出發，我記得是台中耕讀園茶藝館，當時我們去
    取現款是晚上七點半到八點，我們發現有埋伏，當時那部車
    是我開的，我跟溫俊欽、楊衛三人，吳國楨開一部龐帝克
    應該是跟丙○○，我們去取款，沒有拿到並跑給警察追，我
    們跑往台中港，往彰化大肚溪，然後往南投縣山區，越過員
    林百果山、溪湖、鹿港，上員林交流道，應該是在中港路交
    流道跑給警察追，追的過程中原本二部車，吳國楨、丙○○
    那部車棄車，第二次取款車是我開的我才有記憶，到了那天
    凌晨二點半，先後下車的順序是吳國楨、丙○○、楊衛及
    我，最後一個是溫俊欽，我回去睡了二天，差不多第三天還
    是第四天我們才聯絡到吳國楨，他告訴我說人已經處理好了
    ，我說人怎麼處理好了，印象中他說電話中說不清楚，見面
    再說」「（問：丁○○在此過程中，人在哪裡？）答：在我
    印象中，應該第一現場我們去押人，他是有去，在我那部車
    裡面，楊衛開車，我坐旁邊，後面應該是坐溫俊欽，印象
    中應該還有丁○○，押到人之後，途中我知道他有離去，一
    直到我睡醒這期間我都沒有跟他聯繫，他也聯絡不到我」「
    （問：丁○○透過楊衛請你處理事情，有無說要給你什麼
    報酬？）答：他說分一半，印象中是說二千萬拿回來，他一
    半，另外一千萬給我們」「（問：在本院七十九年七月十四
    日上午訊問你時，你供稱賴宗欽之綁架是丁○○提議，並且
    在場共有八人同意，包括丁○○，綁架賴宗欽真正策劃是丁
    ○○，這部分是否確實如此？）答：是的」「當時我們要參
    與犯案的前一天，我們八人會合後，討論時丁○○有說那是
    他親戚不要傷害他，他跟我們去住處確認被害人及有跟我們
    去押人外，其餘都沒有參與，談判過程都沒有問過丁○○」
    等語。
  (三)證人溫俊欽於同日審理時證稱：「（問：案發當天即七十九
    年一月二十二日押走賴宗欽時開幾部車？）答：二部」「我
    坐後面那部車的後座，司機是楊衛，還有羅漢秋坐前座，
    丁○○坐我旁邊。」「有（在兇器），我帶黑星手槍」「（
    問：你旁邊所坐的丁○○是何時離開？）答：到草屯貓羅溪
    時，第一現場他還在那邊，但是他沒有下車，他可能是怕被
    被害人認出來」「（問：他何時下車？）答：要去第二現場
    中途丁○○就下車了」「（問：他下車後你還有再跟他見過
    面嗎？）答：有，在台中市跟被害人家屬約在某咖啡廳取款
    時，他人在車上，我跟羅漢秋四人一部車」「（問：你最後
    一次看到丁○○是何時在何處？）答：應該是要去拿錢的時
    候，應該是第一次要去咖啡廳拿錢，就是一同前去咖啡廳要
    拿錢」等語。
  (四)證人邱榮國於九十三年七月二十八日原審審理時證稱：「（
    問：這案子從擄走被害人至被害人死亡那段時間看過在庭被
    告丁○○幾次？）答：之前有，行動至打死被害人之間都沒
    有看到丁○○」「起因是楊衛、丙○○跟丁○○認識，丙
    ○○跟楊衛、吳國楨來跟我們講說賴宗欽家裡有錢，會選
    到賴宗欽是楊衛跟丙○○講的，他們二人認識丁○○才會
    知道，在我印象中好像是丙○○、楊衛認識丁○○，從他
    的關係才知道賴宗欽，知道賴宗欽有錢，且跟丁○○有土地
    糾紛，因土地糾紛去的，因為我們都不認識賴宗欽」等語。
  (五)證人即共犯丙○○於七十九年二月二十日就綁架被害人賴宗
    欽之經過於檢察官偵查時供稱：七十九年一月二十二日上午
    七時許，伊等分別由溫俊欽、吳國楨駕駛兩部小客車，搭載
    被告及邱榮國、羅漢秋、「小杰」及伊等人，到台中市忠明
    國小附近跟蹤被害人賴宗欽，在紅綠燈處將被害人攔下來，
    伊及邱榮國、「小杰」下車抓人，我負責抓小孩（被害人之
    子），因小孩跑掉未抓到，邱榮國及「小杰」將被害人抓上
    車，上車後即以手拷將被害人拷住」等語。再於七十九年三
    月二十二日檢察官偵訊時供稱：「當天開二部車，吳國楨開
    龐帝克的車載我、戊○○及邱榮國，楊衛開ＢＭＷ的車載
    羅漢秋、丁○○及另一人」「（問：分工情形如何？）答：
    邱榮國、戊○○負責抓人、吳國楨、楊衛開車，我負責抓
    小孩、羅漢秋負責打電話、丁○○及溫俊欽坐車上，車上有
    二支黑星手槍及一支九○手槍，由邱榮國及戊○○各持一支
    黑星手槍下車衝過去抓賴宗欽，羅漢秋用車上的行動電話打
    給被害人家屬」「（問：何人向家屬取贖款？）答：丁○○
    及吳國楨。我當天下午二至三點，我到南投買便當拿給被害
    人吃，吳國楨帶我回臺中，他說二個人看就可以，吳國楨說
    當日到老夫子餐廳說有人會拿錢去分，我和吳國楨、丁○○
    去，去時說有警察就走了」等語。另於本院審理時證稱：伊
    上開於檢察官偵查時之內容屬實，並稱：「丁○○本身只說
    要抓人要錢，討回公道，說完之後，丁○○就沒有再出面了
    ，丁○○並沒有要殺害賴宗欽的意思，而把賴宗欽殺害的事
    ，並不在原先的計畫之內，所以在山上發生的事是另外發生
    的，並不在原來的計畫之內」等語。
  (六)證人即共犯楊衛於九十三年八月十日原審審理時證稱：伊
    與被告係舊識，被告要求伊處理其與被害人賴宗欽間土地糾
    紛之事，伊因此介紹共犯羅漢秋與被告認識，因為當時羅漢
    秋已涉案逃亡中，在黑道比較有實力。七十九年一月二十二
    日作案使用的車是被告向竊車集團買來的，伊知道是贓車，
    被告有時有在車上，有時不在車上等語。
  (七)證人即共犯戊○○於本院審理時證稱：「．．我知道的是被
    告一開始委託羅漢秋處理債務糾紛，包括將賴宗欽擄走在內
    ，但是後來把被害人殺害的事，丁○○應該不清楚。原來我
    們的瞭解的是，錢就算沒有要到，人也是要放走的，但後來
    演變成那樣，我也嚇到，是我始料未及的」等語。
  (八)證人即被害人賴宗欽之子賴瑞乾於原審審理時陳稱：被告要
    稱呼被害人即伊父親賴宗欽叔叔，不過是遠親，祖父並不相
    同，並就取贖過程證稱：「那天電話不是打來我這裡，因為
    我和父親沒有住在一起，事後是他們在講，就是我父親載我
    弟，就是繼母再生的小孩去上學被綁，是我弟媳婦打電話到
    我家跟我講的，他說綁匪要錢，他們開價就是二千萬，叫我
    準備，後來七、八點我就趕過去我父親住處，跟吳國楨對話
    ，電話裡聲音應該是他，他在電話中跟我討價還價，從二千
    萬殺價到三、四百萬，跟他們殺價的過程他們就有打我父親
    並且拿電話讓我聽，讓我緊張，後來講定是四百萬，四百萬
    都領好了，當地有線民知道以後就有報案，報案後警察就來
    ，第一次交款時他們就感覺到有刑事人員就沒有出來拿，後
    來延到下午七、八點，再去交，約在耕讀園（第一次是在大
    忠街老房子，第二次在東興路的耕讀園），我感覺他們有在
    裡面，他們有看到刑事人員不敢出來拿錢，後來我回家以後
    他們有打電話到我家裡，說錢不要了，要我去大肚山收屍，
    後來他們就沒有再打電話來了」「要綁我父親的時候知道是
    丁○○了，事發前他們計畫好幾天了，因為管區去找過我父
    親，說在贓車裡面找到我父親載我弟弟上下學出入的時間，
    管區叫我父親這幾天要小心，我父親在被綁三天前還跟我說
    丁○○不曉得要對他怎樣，贓車裡面還有他的資料，因為那
    時就是有一塊祭祀公業土地要買賣，四、五十個人很多以前
    沒有看過的宗親在我父親那邊開會討論，丁○○跟我一個堂
    哥說那個賴宗欽如果搞怪就要讓他出去失蹤，所以我父親當
    時就知道是丁○○，事情發生時刑警來我家時就知道是丁○
    ○，且丙○○就是丁○○身邊的小弟，我們有去魚池鄉丙○
    ○家找，但找不到，丁○○我們也有去找，但他跑了」「「
    （問：丁○○與這祭祀公業土地買賣有何關係？）答：買賣
    下來他也可以分，看賣多少幾大房可分，就是有塊地祭祀公
    業的掌權派他可以買賣，但要派下員同意，剛好我們有宗親
    的土地與祭祀公業的土地相鄰，我們另外一個房親想要買，
    管理員去向各派下員遊說只要蓋章就可以拿多少」等語。
  (九)被害人賴宗欽係遭共犯邱榮國持槍射擊頭部及胸部各一槍致
    死等情，業經檢察官督同法醫師相驗明確，有相驗屍體證明
    書、勘驗筆錄、現場照片十幀及解剖紀錄在卷可稽（見七十
    九年度投相字第八七號卷第十六、二三、二五頁至三○頁、
    七十九年度偵字第二○三二號卷第一○一頁至一○四頁），
    復有共犯羅漢秋所有提供作案分由各共犯吳國楨等人非法持
    有，經鑑驗具殺傷力，而先後為警查獲之黑星手槍二把（槍
    枝握柄編號為一二─三九九號及一○─一四九號）及子彈五
    顆等兇器扣案為證，自堪先認定。又共犯邱榮國及吳國楨分
    別持有之黑星手槍二把（槍枝握柄編號為一二─三九九號及
    一○─一四九號者），均係中共製口徑七點六二ｍｍ制式半
    自動手槍，均可供擊發使用，認具有殺傷力，且曾擊發過；
    另子彈七顆，編號一至五係中共製口徑七點六二ｍｍ制式子
    彈，認具有殺傷力；另共犯羅漢秋所持有之九○手槍一把，
    係口徑九ｍｍ西班牙ＬＬＡＭＡ廠出品半自動手槍，槍號為
    Ａ６７４７２，機械性能良好，具殺傷力，又彈頭五十顆，
    均係口徑九ｍｍ制式子彈，可供前揭槍枝所擊發，此有內政
    部警政署刑事警察局七十九年二月二十八日刑鑑字第二二一
    六號及七十九年六月二十二日刑鑑字第二四一八九號鑑驗通
    知書二紙存卷可參（見七十九年度偵字第二○三二號卷第一
    四二至一四三頁，原審法院七十九年度重訴字第五七三號卷
    (二)第四二頁背面），而共犯羅漢秋、溫俊欽、邱榮國及吳國
    楨等人於歷次偵、審程序中復自承當日各別持有前揭具有殺
    傷力之制式槍、彈等情在卷，並互核相符，則共犯羅漢秋、
    溫俊欽、邱榮國及吳國楨所持有之前揭槍、彈，確係槍砲彈
    藥刀械條例所管制之制式手槍及子彈，亦可認定。
  (十)就持有槍彈部分，證人吳國楨於本件本院上訴審九十四年三
    月三十一日審理時證稱：「（問：到現場去押人你是否有去
    ？）答：有」「（問：你帶什麼槍？）答：我沒有帶槍，因
    為我是負責駕駛。但我們其他的人有帶幾支槍」「（問：你
    們帶槍，被告丁○○是否知道？）答：知道，因為我們在彰
    化都有犯案，身上都有帶槍」「（問：為什麼被告會知道你
    們有帶槍，他是否看過？）答：我曾經在他家有拿出來過給
    他看」等語（見本件本院上訴審案卷第三一二、三一三頁）
    。證人丙○○於偵查中陳稱：「（問：分工情形如何？）答
    ：邱榮國、戊○○負責抓人、吳國楨、楊衛開車，我負責
    抓小孩、羅漢秋負責打電話、丁○○及溫俊欽坐車上，車上
    有二支黑星手槍及一支九○手槍，由邱榮國及戊○○各持一
    支黑星手槍下車衝過去抓賴宗欽，羅漢秋用車上的行動電話
    打給被害人家屬」等語（見七十九年度偵字第一六九七號案
    卷第一二九頁以下）；證人邱榮國於偵查時陳稱：「在忠明
    南路賴宗欽家旁之小路等跟蹤到五權路與五權一街之紅綠燈
    口，我、丙○○、小杰下車，我帶黑星手槍，他們也是，我
    們三人把賴宗欽拉下他的車，上我們的龐帝克的車，載到草
    屯鎮之溪邊，由溫俊欽或羅漢秋問賴宗欽家之電話及住址，
    由羅漢秋打電話給他家屬要二千萬元，後來討價以三百八十
    萬元」等語（見七十九年度偵字第一六九七號案卷第一三八
    頁以下）；證人吳國楨於警詢及本件原審審理時陳稱：「車
    直馳往草屯方向一處溪邊後，由羅漢秋持九○手槍，溫俊欽
    持三五七手槍，邱榮國及丙○○各持黑星手槍一支將被害人
    賴宗欽押下車，並用手銬二付銬住雙手帶到溪邊向被害人賴
    宗欽詢問地址及電話，確認被害人是賴宗欽後，我們即以被
    害人和我們有土地糾紛為藉口，由邱榮國及綽號小杰二人毆
    打被害人，並用槍恐嚇賴宗欽要二千萬元，由賴宗欽打電話
    向家人說因土地糾紛，現人在歹徒手中，要家人籌二千萬元
    出來贖人，對方家人稱無能為力，贖價降為一千萬元，後又
    降為三百八十萬元對方答應給錢，由羅漢秋和對方家屬約定
    於七十九年一月二十二日十五時許在臺中市○○○○○街一
    家咖啡廳內交錢，由死者家屬駕一輛白色的貨車停於咖啡店
    前，然後入店內交錢」等語（見七十九年度偵字第二○三二
    號案卷第九二頁以下）；證人溫俊欽於本件原審審理時證稱
    ：「押人時我坐後面那部車的後座，司機是楊衛，還有羅
    漢秋坐前座，丁○○坐我旁邊，我有帶黑星手槍」「（問：
    你最後一次看到丁○○是何時在何處？）應該是第一次要去
    咖啡廳拿錢，就是一同前去咖啡廳要拿錢。後來我兩次要去
    拿取贖款也都隨身攜帶同一把手槍」等語（見本件原審案卷
    九十三年七月六日審理筆錄），可見被告丁○○於與羅漢秋
    等人謀議本件犯罪之前，即已知悉羅漢秋、溫俊欽、吳國楨
    等人曾在彰化地區犯案累累，羅漢秋、溫俊欽復因案遭通緝
    ，其等平時身上皆持有手槍及子彈，且於綁架當天亦明知羅
    漢秋等人均有攜帶手槍及子彈以利犯案，自應認被告丁○○
    於與羅漢秋等人謀議本件犯罪之初，即就羅漢秋等人持有前
    揭制式手槍及子彈之犯行，有犯意聯絡及行為分擔。至是否
    確有證人吳國楨所證，溫俊欽持有之點三五七手槍一支及子
    彈部分，查：本案扣案槍彈中並無點三五七手槍及該槍所使
    用子彈，參酌前開證人溫俊欽所證，其所持用者係黑星手槍
    等語，則是否確有此槍彈存在即有疑義，無法排除證人吳國
    楨誤記可能，況縱令有此槍彈存在，其是否確有殺傷力，亦
    無確切之證據足以證明，是吳國楨此部分證詞為本院所不採
    ，併予敘明。
  (十一)本院綜合上開證據：
  (1)上開證人即共犯羅漢秋等七人，係受被告之委託以擄人勒贖
    方式，處理被告所稱之債務糾紛，與被告本無夙怨，且彼等
    所涉本案罪名部分，分別經法院判刑確定，衡理，上開證人
    等無故為被告不利證詞必要。
  (2)上開證人即共犯羅漢秋等七人之證詞，就本案發生原因、經
    過及結果，就其內容觀之，就被告確有委託「處理債務糾紛
    」於前、同行參與本件擄人犯行之指認被害人及勒贖等犯行
    等事實均屬一致，有高度之可信性，參酌被告自白確有委託
    羅漢秋等人處理其與被害人間之債務糾紛，可見被告丁○○
    辯稱伊僅要求羅漢秋等人幫忙處理該債務糾紛，未曾參與擄
    人等過程，亦不知羅漢秋等人事後何以持槍擄人勒贖二千萬
    元云云，係屬矯飾卸責之詞，委無可取。被告丁○○無故持
    有手槍、子彈及擄人勒贖之犯行，事證明確，堪予認定。
三、核被告丁○○所為，有犯擄人勒贖及無故持有手槍、子彈等
    罪。擄人勒贖部分，被告丁○○之行為原符合懲治盜匪條例
    第二條第一項第九款及刑法第三百四十七條第一項規定，因
    特別法優於普通法原則，原係適用懲治盜匪條例之規定處斷
    ，惟懲治盜匪條例業於九十一年一月三十日經總統公告廢止
    ，被告丁○○行為後法律已有變更，經比較結果，以刑法第
    三百四十七條第一項之規定有利於被告丁○○，自應回復適
    用刑法第三百四十七條第一項規定。而犯擄人勒贖罪於取贖
    後釋放被害人者，刑法第三百四十七條新增得減輕其刑之規
    定，原刑法第三百四十八條第一項之犯意圖勒贖而擄人而故
    意殺人罪亦經修正，經比較新修正公布之刑法與被告丁○○
    行為時有效之懲治盜匪條例，新修正公布之刑法刑度較輕，
    有利於丁○○，依刑法第二條第一項前段應適用有利於被告
    丁○○之新修正公布之刑法規定處斷。又被告丁○○行為後
    ，槍砲彈藥刀械管制條例亦於八十六年十一月二十四日修正
    公布，並於同年月二十六日施行，而將原第七條第四項及第
    十一條第三項修正為第七條第四項及第十二條第四項，法定
    刑由一年以上七年以下有期徒刑及三年以下有期徒刑，分別
    提高為五年以上有期徒刑，併科新臺幣一千萬元以下罰金及
    五年以下有期徒刑，併科新臺幣三百萬元以下罰金，是被告
    丁○○行為後法律已有變更，比較新舊法之結果，以修正前
    之舊法有利於被告丁○○，依刑法第二條第一項但書之規定
    ，自應適用最有利於被告丁○○之舊法即八十六年十一月二
    十四日修正前之槍砲彈藥刀械管制條例第七條第四項及第十
    一條第三項處斷。故核被告丁○○所為，分別係犯刑法第三
    百四十七條第一項之意圖勒贖而擄人罪、八十六年十一月二
    十四日修正前之槍砲彈藥刀械管制條例第七條第四項之無故
    持有手槍罪及同條例第十一條第三項之無故持有子彈罪。公
    訴意旨雖以本案被告丁○○係與共犯吳國楨及邱榮國基於殺
    害被害人之犯意聯絡而推由共犯邱榮國持槍射殺被害人致死
    ，認被告丁○○係犯修正後刑法第三百四十八條第一項之意
    圖勒贖而擄人而故意殺害被害人罪等語（按：本件檢察官於
    七十九年三月三十一日提起公訴時，原於起訴書記載被告丁
    ○○係僅犯當時之懲治盜匪條例第二條第一項第九款之意圖
    勒贖而擄人罪，而未及殺人部分，惟於本件原審九十三年八
    月十日審理時當庭擴張起訴事實為被告丁○○係涉犯修正後
    刑法第三百四十八條第一項之意圖勒贖而擄人而故意殺害被
    害人之罪嫌），然本件尚無其他積極證據足以證明被告丁○
    ○與共犯吳國楨及邱榮國有共同殺害被害人之犯意聯絡及行
    為分擔（理由詳後所述），因修正後刑法第三百四十八條第
    一項之意圖勒贖而擄人而故意殺害被害人罪，係結合意圖勒
    贖而擄人罪與殺人罪而為一罪之結合犯，其構成要件自包括
    意圖勒贖而擄人與殺人二罪，本院既僅認定被告丁○○係犯
    意圖勒贖而擄人罪，則檢察官於原審雖擴張原起訴之範圍，
    仍屬同一事實，且起訴法條自無庸予以變更。再被告丁○○
    與羅漢秋、溫俊欽、丙○○、楊衛、戊○○、邱榮國及吳
    國楨等八人間，就意圖勒贖而擄人及無故持有手槍、子彈之
    犯行，有犯意聯絡及行為分擔，均為共同正犯。被告丁○○
    以一行為觸犯無故持有手槍罪及無故持有子彈罪二罪名，為
    想像競合犯，依刑法第五十五條之規定，應從一重依八十六
    年十一月二十四日修正前槍砲彈藥刀械管制條例第七條第四
    項之無故持有手槍罪處斷。而本件共犯羅漢秋等人雖在本件
    犯罪之前即已持有上開槍、彈，然被告丁○○係於與羅漢秋
    等人謀議本件犯罪之初，始與羅漢秋等人就持有前揭制式手
    槍及子彈之犯行，有犯意聯絡及行為分擔，故被告丁○○所
    犯上開意圖勒贖而擄人與無故持有手槍二罪間，為有方法、
    結果之牽連關係，應從一重之意圖勒贖而擄人罪處斷。又被
    告丁○○前曾因詐欺案件，經臺灣臺北地方法院於七十二年
    八月十五日以七十二年度易緝字第四二一號判處有期徒刑一
    年二月確定，而於七十四年七月二十八日縮短刑期執行完畢
    ，此有臺灣臺中地方法院檢察署刑案資料查註紀錄表及臺灣
    高等法院被告全國前案紀錄表在卷可按，其於有期徒刑執行
    完畢後五年以內再犯本件有期徒刑以上之罪，為累犯，除最
    重本刑為死刑或無期徒刑部分，不得加重外，餘均依刑法第
    四十七條規定加重其刑。
四、公訴人擴張起訴內容略以：被告丁○○與共犯吳國楨及邱榮
    國復基於殺害被害人之犯意聯絡而推由共犯邱榮國持槍射殺
    被害人致死，因認被告丁○○係犯修正後刑法第三百四十八
    條第一項之意圖勒贖而擄人而故意殺害被害人罪云云（見本
    件原審卷第二四四、二四五頁）。經查：
  (一)按犯罪事實應依證據認定之，無證據不得推定其犯罪事實；
    又不能證明被告犯罪者，應諭知無罪之判決，刑事訴訟法第
    一百五十四條第二項、第三百零一條第一項分別定有明文；
    且認定不利於被告之事實須依積極證據，苟積極證據不足為
    不利於被告事實之認定時，即應為有利於被告之認定（最高
    法院三十年台上字第八一六號判例參照）。
  (二)訊據被告丁○○堅詞否認此部分與共犯吳國楨及邱榮國共同
    殺害被害人之犯行，辯稱：伊有到場指認賴宗欽，於其他共
    犯抓到人後，伊就未再與他們聯絡，而且當時只有呼叫器，
    伊只能透過楊衛才能與他們聯絡，伊並未指示吳國楨去殺
    人，事後伊是看到報紙才得知賴宗欽已被殺掉等語。而共犯
    吳國楨固於本院八十九年度上重更(十三)字第三三號其被訴案件
    九十年十一月二十一日審理時供稱：「原本在南投山上是留
    邱榮國、戊○○看守賴宗欽，我載丙○○回台中住處。那兒
    是丁○○租的，供楊衛等人使用。丁○○可能已知道錢要
    不回來，才要我到山上通知邱榮國等人，將賴宗欽殺死．．
    ．」「原本丁○○交代要殺賴宗欽後，我們曾經一同去買鐵
    鍬等工具，準備殺人後，埋葬他的屍體。但因為被警員追逐
    ，所以當天並沒有去山上通知殺人」等語（見本院八十九年
    度上重更(十三)字第三三號案卷第三宗第二四二、二四三頁；或
    「其他共犯之歷次陳述筆錄對照表」〔附於上訴審案卷內〕
    第四、五頁之），且共犯丙○○亦於該次審理時以共同被
    告身分陳稱：「（問：若只是這樣，為何後來將賴宗欽殺害
    ？）答：我也不知道，原先丁○○並沒有指示如果他沒有拿
    錢出來，就要將他殺死」「當時是吳國楨載我回台中，有和
    丁○○見面，但我隨即離開，丁○○說過什麼，記不得了。
    我被抓之後，所有共犯都說是丁○○要將賴宗欽殺死的。因
    事情經過很多年，既（記）不太清楚了。．．．」「經我慢
    慢回想，確實有被（警）追逐的事，但是不記得有買圓鍬的
    事。丁○○好像也有說要殺人，但是我認為是玩笑話，所以
    沒有當真」等語（見本院八十九年度上重更(十三)字第三三號案
    卷第三宗第二三九、二四三頁；或「其他共犯之歷次陳述筆
    錄對照表」第十四頁之五丙○○部分(二)），衡諸證人即共
    犯吳國楨於本件原審九十三年七月六日審理時及本院九十四
    年三月三十一日亦迭證稱：在擄到賴宗欽殺害他之前，其曾
    到臺中市○○○街一個租屋處與丁○○見面等語（見本件原
    審卷第一五六頁及本院卷第三一六頁），固不排除被告丁○
    ○於其等押走被害人賴宗欽後至將之殺害之前，曾在臺中市
    ○○○街某租屋處與共犯吳國楨、丙○○見面。惟觀諸共犯
    丙○○於本院八十九年度上重更(十三)字第三三號九十年十一月
    二十一日審理時原係陳稱：其已不記得丁○○於該次見面時
    ，說過什麼話等語，經共犯吳國楨供稱：該次見面時，丁○
    ○曾說要殺害被害人等語後，共犯丙○○始改稱：「經我慢
    慢回想，．．．丁○○好像也有說要殺人，但是我認為是玩
    笑話，所以沒有當真」等語，依其陳述，所謂「丁○○好像
    也有說要殺人，但是我認為是玩笑話，所以沒有當真」，顯
    見共犯丙○○就被告丁○○於該次見面時究有無說要殺害被
    害人，似無明確之記憶，且縱使被告丁○○當時有說要殺害
    被害人，其認為是玩笑話，故未予當真，則共犯丙○○於該
    次審理時之後半段陳述似有受到共犯吳國楨供詞之影響，尚
    難證明被告丁○○於該次見面時究有無說要殺害被害人，即
    難採為不利於被告丁○○之證據。再者，證人即共犯吳國楨
    於本件原審審理中經被告辯護人詰問時證稱：「（我在臺中
    市○○○街與丁○○見面時，我）跟他說這件事情幫你處理
    的很不順利，你親戚方面沒有誠意，且有報警，讓刑事的警
    方跟監，分析這件事情，讓我很生氣，我跟他講一講，他也
    不表示意見．．．」「（問：你有無指示邱榮國做什麼嗎？
    ）答：並非指示，我大約情形跟丁○○說過，他不表示意見
    ，表示默認、默許，我跟邱榮國說這件事情，他就上去對賴
    宗欽開槍」「（問：你只是跟丁○○說你親戚沒有誠意，且
    有報警，這件事情讓你很生氣，你怎麼認定他默認你殺人？
    ）答：我有跟他提議這件事情對你很不利，我有跟他分析說
    如果讓賴宗欽有生命，他一定知道是你叫我們出來處理這件
    事情的，事後會對你造成威脅」「（問：丁○○是默不出聲
    還是怎樣？）答：他沒有說話，他只是看著我，他也不表白
    ，我認為他可能是默認了，我就到山上去」等語（詳見原審
    卷第一五六、一五七頁），依證人即共犯吳國楨此部分證詞
    ，係稱當時被告丁○○對殺人之事並未表態，核與其於本院
    八十九年度上重更(十三)字第三三號其被訴案件九十年十一月二
    十一日審理時所稱：丁○○有交代要殺賴宗欽等語，竟大相
    逕庭，均難遽採。且證人即共犯吳國楨於原審所稱「他不表
    示意見，表示默認、默許」「我認為他可能是默認了」等語
    ，亦係證人即共犯吳國楨之個人意見及主觀臆測之詞，復無
    何實際經驗為基礎，依刑事訴訟法第一百六十條規定，不得
    作為證據，是證人即共犯吳國楨於原審所稱「他不表示意見
    ，表示默認、默許」「我認為他可能是默認了」云云，並無
    證據能力，難以採憑。又衡諸共犯吳國楨於其被訴案件警詢
    、偵查及歷審審理時，就係何人指示將被害人殺害乙節之陳
    述，起先均未提及被告丁○○，直至八十二年四月十五日本
    院八十二年度上重更(四)字第二號其被訴案件審理時始稱：「
    （問：最後為何要殺死賴宗欽？是否你叫邱榮國殺他的？）
    答：前一天晚上我是被人追，而是邱榮國接到丁○○的指示
    要殺賴宗欽的，並不是我的原因」等語（見本院八十二年度
    上重更(四)字第二號案卷第五三頁；或「其他共犯之歷次陳述
    筆錄對照表」第二頁之），亦非稱係其直接接獲被告丁○
    ○之指示。而共犯吳國楨於七十九年二月二十日警詢時甚且
    稱：「．．．我說心情不好，被人跟蹤，還沒拿到錢，乾脆
    將他（指賴宗欽）帶下樓來，我很想打死他，此時邱榮國說
    ：『不用，這事交我處理』，他就上樓，一會兒．．．邱榮
    國跟小杰跑下樓來說，已作掉了，順手放火燒掉屍體了，我
    就叫他們上車離去」等語（見七十九年度偵字第二○三二號
    案卷第九四頁；或「其他共犯之歷次陳述筆錄對照表」第一
    頁之），有時則稱其未指示共犯邱榮國殺人等語，有時則
    稱其僅係對共犯邱榮國講氣話，說很想打死被害人，未料共
    犯邱榮國真的上樓去殺人等語（見「其他共犯之歷次陳述筆
    錄對照表」第一至五頁），並於本件本院九十四年三月三十
    一日審理時以證人身分證稱：「（問：丁○○有無告訴你們
    賴宗欽有交錢或是沒有交錢之後，要如何解決，或是有沒有
    要你們殺害或傷害被害人？）答：當時參與的人很多，丁○
    ○有時是透過朋友跟我轉述，我不一定有與他直接接觸。當
    初就是要被害人拿出等同他們損失土地買賣的價差賠償，後
    面不知道是何人說的，我不記得，就是家屬不要配合，我們
    就將被害人殺掉」、「（問：在還沒有說要不要拿錢的時候
    ，有無談到如何處理被害人？）答：沒有」「（問：之後確
    定賴宗欽家人不付錢之後，你剛才稱將被害人殺掉，這個意
    思是何人指示的，是否丁○○指示的？）答：我們是經過同
    案的很多被告轉述，並非被告直接指示，當時控制的部分我
    們都是用行動電話聯絡」「（問：羅漢秋、楊衛當時有無
    何建議？）答：我不記得了」「（問：就你記憶所及，轉述
    的到底是何人？）答：這是時空環境的問題，今天要我記起
    來，我很模糊」「（問：到底丁○○有無要你直接將被害人
    殺害？）答：我沒有與被告丁○○通電話」等語（見本件本
    院卷第三○四至三○六頁），綜合證人即共犯吳國楨自案發
    後之歷次陳述，就係何人指示將被害人殺害乙節之陳述，前
    後反覆不定，莫衷一是。衡情倘若被告丁○○確有對共犯吳
    國楨明示或默示殺人之情事，以共犯吳國楨遭逮捕到案之後
    ，被告丁○○仍長期逃匿在外，且本案係因被告丁○○而起
    ，共犯吳國楨因犯本案並未獲取任何贖款或好處，其自無迴
    護被告丁○○之必要，於偵審之初自會將實情全盤托出，以
    免自身背負主導殺人之罪責。然依前所述，共犯吳國楨於警
    詢、偵訊至本院更三審前竟均未提及本件係被告丁○○明示
    或默示殺人或本件殺人情事與被告丁○○有何關聯，直至八
    十二年四月十五日本院更四審時始改稱係被告丁○○指示共
    犯邱榮國殺人。觀諸審判初期，共犯吳國楨均係獲判死刑，
    且當時被告丁○○尚未經緝獲歸案，無從對質，共犯吳國楨
    為脫免死罪，自有可能從本院更四審起企圖將殺害被害人之
    事嫁禍於被告丁○○，始改稱本件殺害被害人之事乃依被告
    丁○○之指示行事。又其後被告丁○○經緝獲歸案後，共犯
    吳國楨於本件原審及本院上訴審理時均係以證人身分出庭作
    證，其均未證稱：本件是丁○○謀議或指示殺人等語，且其
    雖於本件原審審理時陳稱：丁○○當時均未表示意見，僅看
    著其，其就認為丁○○已默認、默許等語，然於本件本院審
    理時則改稱：丁○○並未指示其殺人，但究係何人指示殺人
    ，因時隔太久，至今已印象模糊等語，則證人即共犯吳國楨
    於本件原審之陳述，亦核與其以前之陳述及於本件本院之陳
    述有矛盾歧異之處，難認即為真實，是共犯吳國楨之歷次陳
    述尚難採為不利於被告丁○○之證據。
  (三)再者，共犯邱榮國於其被訴案件警詢、偵查及歷審審理時，
    就係何人指示將被害人殺害乙節之陳述，於七十九年二月十
    九日警詢時係稱：「．．．見面後，吳國楨即對我說鬥陣的
    （在一起的）心情不好，去把他（指賴宗欽）抓下來，我回
    問他要做什麼？吳國楨即說：抓下來打死，我說：董仔有說
    嗎？（指羅漢秋有指示嗎？）吳國楨說：錢已拿不到了，你
    去把他打死！我說：這樣好嗎？吳國楨很不高興的說：你這
    樣講我會黑白想！（意思是會懷疑我會背叛他們），我只好
    上樓．．．」等語（見七十九年度偵字第二○三二號案卷第
    六一、六二頁；或「其他共犯之歷次陳述筆錄對照表」第五
    頁之）；其後，於檢察官訊問時稱：「（問：你們何時決
    定將賴宗欽射殺？）答：臨時起意」「（問：何人提議？）
    答：羅漢秋向吳國楨說，吳國楨再到山上向我說，把他射死
    ，說他們被警追」等語（見七十九年度偵字第一六九七號案
    卷第一三九頁反面至第一四○頁反面；或「其他共犯之歷次
    陳述筆錄對照表」第六頁之）；再於原審法院七十九年度
    重訴字第五七三號案件七十九年七月十四日審理時供稱：「
    （問：誰殺死賴宗欽？）答：戊○○」「（問：誰提議殺他
    ？）答：好像是丁○○告訴他的」「（問：殺他時，在場有
    幾人？）答：我、戊○○、吳國楨三人，丁○○打電話來，
    說錢沒拿到，叫戊○○把他打死，這件事是戊○○告訴我的
    ．．．」「（問：吳國楨回去時有無說把人帶下來？）答：
    有，但戊○○說不必了，丁○○要把他殺死，戊○○和丁○
    ○比較熟」等語（見原審法院七十九年度重訴字第五七三號
    案卷第一宗第三一二頁反面、第三一三、三一四頁；或「其
    他共犯之歷次陳述筆錄對照表」第六頁之）；再於原審法
    院七十九年度重訴字第五七三號案件七十九年十二月十一日
    審理時供稱：「「是楊衛、丁○○叫我殺賴宗欽的」等語
    （見原審法院七十九年度重訴字第五七三號案卷第三宗第一
    七一頁；或「其他共犯之歷次陳述筆錄對照表」第六頁之
    ）；復於本院八十年度上重訴字第一號案件八十年一月二十
    四日審理時供稱：「戊○○說丁○○要把人打死」、「丁○
    ○叫我打，我不得不做」等語（見本院八十年度上重訴字第
    一號案卷第六二頁正面及反面；或「其他共犯之歷次陳述筆
    錄對照表」第七頁之）；又於本院八十四年度上重更(七)字
    第二六號案件八十四年十一月二十二日審理時供稱：「我是
    接受指示行事，吳國楨說是丁○○交代的，我不得不殺人的
    ．．．」等語（見本院八十四年度上重更(七)字第二六號案卷
    第一○七頁反面；或「其他共犯之歷次陳述筆錄對照表」第
    八頁之），可見共犯邱榮國就係何人指示將被害人殺害乙
    節之陳述，有時稱係戊○○對其說是被告丁○○指示的，有
    時稱係吳國楨對其說是被告丁○○指示的，有時稱係被告丁
    ○○對其指示的，顯然前後紛歧，反覆不定，難以遽採。且
    依共犯戊○○之歷次陳述，共犯邱榮國與吳國楨謀議殺人時
    ，其並不在現場，亦不知道何以他們二人要殺害被害人，由
    此足見共犯邱榮國所稱係戊○○對其說是被告丁○○指示要
    殺人的等語，與事實並不符合。至於共犯邱榮國所稱係吳國
    楨對其說是被告丁○○指示的等語，縱然屬實，則共犯邱榮
    國顯然並未親耳聽聞被告丁○○為此指示，即難採為不利於
    被告丁○○之認定。而關於共犯邱榮國所稱係被告丁○○直
    接對其指示的乙節，證人即共犯邱榮國於本件原審九十三年
    七月二十八日審理中經被告辯護人詰問時證稱：當時係吳國
    楨說是上面交代要殺害賴宗欽的，但其不知道上面是誰，且
    其於押走賴宗欽至將之打死期間，並未再看到丁○○等語（
    見本件原審案卷第二○八至二一○頁），衡諸共犯邱榮國就
    本件案件已經法院判處無期徒刑定讞，其於本案之證詞對於
    其被訴案件已無何利害關係，其自可依實陳述，且倘若被告
    丁○○確有明示或默示殺人，共犯邱榮國豈願甘負偽證罪責
    而對被告丁○○予以迴護，是應認證人即共犯邱榮國於本件
    原審審理時之證詞應為真實，堪予採信。
  (四)其次，共犯羅漢秋於其被訴案件警詢、偵查及歷審審理時，
    就係何人指示將被害人殺害乙節之陳述，迭稱：其等從未謀
    議要殺害賴宗欽，其不知道要打死賴宗欽這件事，其是於賴
    宗欽死後三天才得知此事等語（見「其他共犯之歷次陳述筆
    錄對照表」第十至十三頁之三羅漢秋部分）；且證人即共犯
    羅漢秋於本件原審九十三年七月六日審理時證稱：「當時丁
    ○○是說是他親戚，他不方便出面，他有交代是他親戚不要
    傷害他．．．」「．．．討論時丁○○有說那是他親戚不要
    傷害他．．．」等語（見本件原審案卷第一六五、一七二頁
    ），益見於本案共犯謀議時，被告丁○○尚有顧念賴宗欽為
    其親戚，交代大家不要傷害賴宗欽，是依共犯羅漢秋之歷次
    陳述亦難為何不利於被告丁○○之認定。
  (五)且共犯溫俊欽、楊衛於其被訴案件警詢、偵查及歷審審理
    時，就係何人指示將被害人殺害乙節之陳述，迭稱：其等從
    未謀議要殺害賴宗欽，其二人不知道要打死賴宗欽這件事，
    均是事後才得知此事等語（見「其他共犯之歷次陳述筆錄對
    照表」第十三、十四頁之四溫俊欽部分及第十四、十五頁五
    楊衛部分）；且證人即共犯溫俊欽、楊衛於本件原審九
    十三年七月六日審理時亦證稱：其等從未謀議要殺害賴宗欽
    ，也未聽到有誰說要殺害賴宗欽等語（見本件原審案卷第一
    七五、一七六、二三三至二三五頁），故依共犯溫俊欽、楊
    衛之歷次陳述亦難為何不利於被告丁○○之認定。
  (六)又衡諸被告丁○○於與共犯謀議本件犯罪時，尚有顧念被害
    人為其親戚，交代大家不要傷害被害人，前已敘明，且被告
    丁○○於其他共犯架擄被害人期間，均極力避免被目擊或暴
    露身分，其他共犯亦未曾向被害人或其家屬提及本件是因被
    告丁○○提議始綁架被害人，是被告丁○○在不確知其身分
    是否曝光之前，自無殺害被害人之必要。且倘若本件確係被
    告丁○○與共犯吳國楨等人共同謀議將被害人加以殺害，其
    等必有約定於事成之後，共犯吳國楨等人如何將結果回報被
    告丁○○之措施，惟依本件共犯之歷次陳述，共犯吳國楨、
    邱榮國於殺害被害人之後，未曾將結果回報給被告丁○○，
    由此亦難遽認被告丁○○有與共犯吳國楨、邱榮國等人共同
    謀議殺害被害人之情事。
  (七)綜上各情，尚難認被告丁○○就殺害被害人賴宗欽乙節與共
    犯吳國楨、邱榮國有何犯意聯絡及行為分擔，即難認被告丁
    ○○亦涉有故意殺害被害人賴宗欽之犯行，是被告丁○○所
    辯未共同殺害被害人等語，應可採信。此外，本院復查無其
    他積極證據足資證明被告丁○○有公訴人所指之此部分被訴
    故意殺害被害人犯行，被告丁○○此部分犯行要屬不能證明
    ，因公訴人認此部分與意圖勒贖而擄人部分為結合犯，故本
    院就被告丁○○此部分被訴故意殺害被害人部分，不另為無
    罪之諭知。
五、原審判決關於被告丁○○意圖勒贖而擄人而故意殺害被害人
    及無故持有手槍、子彈犯行部分，對被告丁○○論罪科刑，
    固非無見，惟查：被告丁○○僅係犯意圖勒贖而擄人與無故
    持有手槍二罪，未涉有與共犯吳國楨、邱榮國共同故意殺害
    被害人賴宗欽之犯行，且其所犯二罪間有方法、結果之牽連
    關係，為牽連犯，而原審誤認被告丁○○係犯意圖勒贖而擄
    人故意殺被害人與無故持有手槍二罪，且其所犯二罪間係犯
    意各別之數罪，此部分認定事實及適用法律均難稱妥適。被
    告丁○○上訴意旨，猶執陳詞以其並未與其他共犯共同擄人
    勒贖及無故持有槍彈等語，其此部分上訴固無理由，然其所
    辯其並未共同殺害被害人等語，其此部分上訴則非無理由，
    且原審判決既有前揭可議之處，自應由本院將原審判決關於
    被告丁○○被訴意圖勒贖而擄人而故意殺被害人、無故持有
    手槍、子彈及所定執行刑部分予以撤銷改判。爰審酌被告丁
    ○○與被害人賴宗欽為親戚關係，竟私圖自己不法利益，與
    共犯羅漢秋等人以持槍及多人之勢進行擄人勒贖之前揭犯行
    ，不僅其間任由羅漢秋等人毆打被害人，其犯罪行徑極度惡
    劣，且所為之社會危害性甚鉅，又被告丁○○雖未就殺害被
    害人乙節與共犯吳國楨、邱榮國有何犯意聯絡及行為分擔，
    然其係提議從事本件擄人勒贖犯行者，為本案之始作俑者，
    且於犯案期間並未確保被害人之生命安全，致被害人慘遭吳
    國楨、邱榮國殺害，並遭焚屍，被害人家屬亦因本案致內心
    悲痛甚深，所受恐懼長年揮之不去，及被告丁○○犯罪後隨
    即逃亡達十餘年之久，且迄未與被害人家屬和解等一切情狀
    ，量處如主文第二項所示之刑，並依法褫奪公權十年，以資
    懲儆。
六、至被告丁○○與共犯羅漢秋、溫俊欽、邱榮國、吳國楨等共
    犯本案時，係共同持有羅漢秋所有之九○手槍一把及黑星手
    槍二把，各裝子彈十顆、七顆及七顆，由邱榮國持黑星手槍
    二把射擊二發槍殺賴宗欽，而除黑星手槍之子彈餘十二顆外
    ，其他子彈仍存在，且共犯羅漢秋等人確有以溫俊欽所有之
    手銬一付銬住賴宗欽等情，業據共犯羅漢秋等人陳述詳實，
    並互核相符，且共犯羅漢秋等人供稱每次攜帶槍枝外出必裝
    滿子彈等情，既亦符合經驗法則，而前揭手槍及子彈均係違
    禁物，另彈匣則為手槍之從物，併屬違禁物，是除子彈已擊
    發者，因滅失無從宣告沒收外，其餘之手槍及子彈，扣案者
    固勿論，未扣案者既無證據證明已滅失，自均應依刑法第三
    十八條第一項第一款規定宣告沒收。至扣案之手銬一付係共
    犯溫俊欽所有，且供前揭擄人勒贖而故意殺被害人之犯行所
    用之物，業據共犯溫俊欽等人供述在卷，是亦應依刑法第三
    十八條第一項第二款規定併予宣告沒收。
七、另檢察官移送併案審理部分（七十九年度偵字第一一二三號
    ），既與前揭公訴人已起訴經論罪之犯罪事實，核屬同一事
    實，本院自得予以審究。再者，被告丁○○行為後，槍砲彈
    藥刀械管制條例第十九條關於強制工作之規定，已於九十年
    十一月十四日經修正公布刪除，於同年十一月十六日生效，
    復尚查無被告丁○○有何犯罪之習慣或以犯罪為常業，自無
    諭知強制工作之必要。又本件被告丁○○及檢察官均未對原
    審判決提起上訴，而原審判決係就被告丁○○意圖勒贖而擄
    人而故意殺害被害人部分判處無期徒刑，另就無故持有手槍
    部分判處有期徒刑二年六月，乃原審法院依刑事訴訟法第三
    百四十四條第四項規定依職權逕將本件宣告無期徒刑之案件
    送由本院審判，而本件無故持有手槍、子彈與意圖勒贖而擄
    人而故意殺害被害人二罪間，原係有牽連犯之裁判上一罪關
    係，雖原審判決誤為數罪關係，仍不受其拘束，是上開各罪
    間既有裁判上一罪關係，依審判上不可分之原則，本件無故
    持有手槍、子彈與意圖勒贖而擄人而故意殺害被害人二罪應
    均為職權上訴之範圍，本院自應併為審理，皆附此敘明。
八、據上論斷，應依刑事訴訟法第三百六十九條第一項前段、第
    三百六十四條、第二百九十九條第一項前段，八十六年十一
    月二十四日修正前之槍砲彈藥刀械管制條例第七條第四項、
    第十一條第三項，刑法第二條第一項前段、但書、第十一條
    前段、第二十八條、第三百四十七條第一項、刑法第五十五
    條、第四十七條、第三十七條第二項、第三十八條第一項第
    一款、第二款，判決如主文。
本案經檢察官乙○○到庭執行職務。
中　　華　　民　　國　　94　　年　　9 　　月　　14　　日
              刑事第四庭  審判長法　官　洪　耀　宗
              　　　　　　　　　法　官　江　德　千
              　　　　　　　　　法　官　劉　登　俊
上列正本證明與原本無異。
如不服本判決應於收受送達後十日內向本院提出上訴書狀，其未
敘述上訴之理由者並得於提起上訴後十日內向本院補提理由書（
均須按他造當事人之人數附繕本）。
　　　　　　　　　　　　　　　　書記官　粘　銘　環
中　　華　　民　　國　　94　　年　　9 　　月　　15　　日
　　　　　　　　　　　　　　　　　　　　　　　　　　　Ｒ
